【裁判字號】    90,訴緝,352
【裁判日期】    901218
【裁判案由】    偽造文書
【裁判全文】
臺灣臺中地方法院刑事判決                          九十年度訴緝字第三五二號
    公  訴  人    臺灣臺中地方法院檢察署檢察官
    被      告    乙○○
    指定辯辯人    本院公設辯護人  丙○○
右列被告因偽造文書案件，經檢察官提起公訴（八十二年度偵字第二一三七四號）
，本院判決如左：
    主  文
乙○○無罪。
    理  由
一、公訴意旨略以：被告乙○○於民國（下同）八十二年四月十九日持其本人簽發、
    票號四○四三二○號、面額新台幣（下同）十萬元、到期日八十二年四月二十八
    日之本票乙紙（以下簡稱本案本票）向告訴人甲○○調借同額現金，告訴人甲○
    ○為求保障，要求被告乙○○請其妻子吳美香背書，乙○○旋即回住處，擅自偽
    造吳美香之署押在本票上後，將該本票交付告訴人甲○○，詎屆期債權未獲清償
    ，告訴人甲○○乃提起民事訴訟請求背書人吳美香清償票款，惟因吳美香謂其並
    未在本票上背書，致告訴人甲○○求償無門，因認被告涉犯刑法第二百十六條、
    第二百十條行使偽造私文書罪嫌云云。
二、公訴人認被告涉有前開罪嫌，無非以右揭事實，業據被害人甲○○於偵查中指訴
    綦詳，並經吳美香於民事法庭供證無訛，且有法務部調查局之簽名鑑定函影本可
    稽，為其論據。
三、按犯罪事實，應依證據認定之，無證據不得推定其犯罪事實，刑事訴訟法第一百
    五十四條定有明文。復按認定犯罪事實應依證據，為刑事訴訟法所明定，故被告
    否認犯罪事實所持之辯解，縱屬不能成立，仍非有積極證據足以證明其犯罪行為
    ，不能遽為有罪之認定，最高法院著有三十年上字第一八三一號判例可資參照。
    訊據被告固坦承其未經吳美香同意即擅自簽署其姓名於本票上，惟堅決否認有何
    偽造文書犯行，並辯稱：伊向告訴人甲○○借款，並開立支票及本票各一張交予
    告訴人收執，告訴人問伊太太姓名為何，並要伊簽伊太太吳美香之名字在本票上
    ，伊不知作何用途，但伊不認為是背書等語。按背書由背書人在本票之背面或其
    黏單上為之，票據法第一百二十四條準用同法第三十一條第一項規定甚明，準此
    可知，背書為要式行為，背書人非在本票之背面或其黏單上為之，並由背書人簽
    名或蓋章，自不生背書之效力。經查，被告雖坦承其未經吳美香之同意，即擅簽
    其姓名於本案本票上，且經證人吳美香於另案即本院八十二年度簡字第一○○○
    號確認本票債權不存在民事事件審理中陳述明確，復經法務部調查局鑑定該本票
    上「吳美香」之簽名字跡並非吳美香所為等情屬實，有該局八十二年七月二十三
    日（八二）陸（二）字第八二○六六○三二號通知書附前開民事卷第三十頁可參
    。然依卷附本案本票影本（詳偵查卷第四頁）觀之，被告並非將吳美香之姓名簽
    寫在該本票背面，而係偽造其簽名於本票正面之右下方處，此有該本票在卷可稽
    。是以，本案本票之背面或黏單上既未有形式上合於背書之「吳美香」署押，即
    難憑空指被告在該本票背面偽造吳美香之署押，以為背書。是公訴人認被告偽造
    本票背書，其後並將之持向告訴人甲○○借款而予行使，核應成立行使偽造私文
    書罪責，於法即有未合。
四、綜上所述，被告既未偽造吳美香之署押於本案本票之背面以為背書，則其所為顯
    尚與刑法第二百十六條、第二百十條規定之構成要件有間，此外，本院復查無其
    他積極證據足資認定被告有公訴人所指之前開偽造文書犯行，其犯罪即屬不能證
    明，自應為無罪之諭知。
五、末按支票上之背書，係發票後之另一票據行為，上訴人在其偽造之支票背面，偽
    造某甲署押為背書並達行使之程度，自足以生損害於某甲，顯屬另一行使偽造私
    文書之行為，乃原判決及第一審判決均以偽造上項背書，為偽造有價證券之一部
    ，自難謂無違誤，最高法院著有五十九年臺上字第二五八八號判例可資參照。查
    被告既未於本案本票背面偽造吳美香之署押以示背書，而係偽簽「吳美香」之姓
    名發於該本票正面右下角處，已如前述，則被告所為是否表示其偽造「吳美香」
    署押為發票行為，亦即冒用吳美香名義簽發該本票，而應令被告負偽造有價證券
    罪責，因偽造有價證券與偽造文書係屬兩事，乃截然不同之兩行為，並無事實同
    一可言。是揆諸首開規定，本院自不得逕捨本件檢察官原起訴之犯罪事實，另行
    認定被告偽造有價證券之事實，遽行變更起訴法條，就被告未經起訴之行為為審
    判，論處被告偽造有價證券罪刑。從而，被告所為，是否另涉犯偽造有價證券罪
    嫌一節，自應由檢察官另行依法偵辦，始為適法，附此敘明。
據上論斷，應依刑事訴訟法第三百零一條第一項，判決如主文。
中       華       民       國     九十     年   十二    月     十八     日
                               臺灣臺中地方法院刑事第七庭
                                          法  官   吳  美  蒼
右正本證明與原本無異。
如不服本判決，應於判決送達後十日內向本院提出上訴狀，上訴於臺灣高等法院臺中
分院( 須附繕本 )。
                                          書記官
中       華       民       國     九十     年   十二    月    二十六    日


司法院資訊處製作；財團法人民間司法改革基金會備份。
